【裁判字號】    89,上更(一),207
【裁判日期】    891018
【裁判案由】    重傷害
【裁判全文】
臺灣高等法院臺中分院刑事判決              民國八十九年度上更(一)字第二七號
    上  訴  人  臺灣臺中地方法院檢察署檢察官
    上  訴  人
    即  被  告  戊○○
右上訴人等因被告等重傷害案件，不服臺灣臺中地方法院中華民國八十六年十二月十
六日第一審判決（民國八十六年度訴字第二五四五號，起訴案號：臺灣臺中地方法院
檢察署民國八十六年度偵字第一四一三七號）提起上訴，判決後，最高法院發回更審
（八十九年台上字第○三○○五號），本院判決如左：
        主      文
原判決關於戊○○部分撤銷。
戊○○傷害人之身體，因而致人於重傷，處有期徒刑參年貳月。
    事      實
一、戊○○與丙○○係台中市○○街二五四號大樓鄰居，二人因戊○○於樓頂避難場
    所違章加蓋房子，被丙○○檢舉而生嫌隙。民國八十六年五月二十二日廿時卅分
    許，二人適在該棟大樓一樓電梯口前相遇，一言不合，惡言相向，旋即分別基於
    普通傷害之故意，毆打對方（丙○○傷害部分，業據本院前審判處有期徒刑六月
    確定在案）。戊○○客觀上預見揮拳猛擊對方眼睛，足以致生眼球破裂失明之重
    傷結果，仍以普通傷害之犯意，出拳猛擊丙○○左眼，致丙○○左眼鞏角膜裂傷
    ，人工水晶體移位，睫狀體剝離，當日急送醫院開刀住院，於同月卅一日出院，
    但左眼已無光感失明，改裝義眼。
二、案經丙○○訴由台灣台中地方法院檢察署檢察官偵查起訴。
    理      由
一、本院訊據上訴人即被告戊○○否認有毆打丙○○情事，辯稱略以：在樓梯相遇，
    是丙○○腳踢其下陰部，因疼痛或暈倒而無力反抗。又因丙○○左眼於八十五年
    四月十六日及同年五月三日在中國醫藥學院實施白內障手術，再於案發前十二天
    即八十六年五月十日在視保眼科中心接受白內障手術完畢，一連串之手術，可見
    其白內障已甚嚴重，丙○○眼傷有可能係因其當時出力重踢被告時，因肌肉用力
    引起眼壓增加致手術傷口暴裂引起，丙○○又自己從電梯口階梯上滾落下來撞到
    地板等物，均有可能是造成其眼傷之原因等語。
二、經查被告戊○○右開傷害致重傷結果事實，業據告訴人丙○○指述綦詳，並有中
    國醫藥學院附設醫院八十六年十一月廿七日出具之診斷書一紙在卷可佐，該診斷
    書載：「病患（指丙○○）雙眼白內障手術後，左眼手術後因外傷致傷口破裂，
    經本院手術後，目前左眼已萎縮失明，目前裝置義眼」（見原審卷七十六頁），
    證人乙○○亦到庭結證，八十六年五月廿二日晚上八時卅餘分許，看到丙○○眼
    睛有腫起來，且有破裂，其將之送去視保眼科中心，然後轉送中國醫藥學院，因
    視保中心說沒辦法，才轉院等語（本院上訴字卷五十六、五十七頁）。又丙○○
    於案發當晚送醫急診時，角膜鞏膜撕裂傷（左眼），眼內虹彩脫出，人工水晶體
    移位，玻璃出血，左眼皮水腫，亦經主治醫師林慧茹到庭結證屬實，另有中國醫
    藥學院附設醫院八十九年七月廿五日院歷字第八九○七一四九五號函送之丙○○
    手術記錄表及八十六年十一月廿二日院歷字第八六一八七二號函在卷可佐（本院
    上更(一)卷卅二－卅五、五十一頁、原審卷五十九頁）。又丙○○病歷表雖無左眼
    瘀青之記錄，但依急診當時丙○○之傷勢，眼睛結膜會有瘀青，而不是眼睛外面
    瘀青，復據主治醫師林慧茹結證在卷（本院上更(一)卷五十一頁）。次查丙○○雙
    眼患白內障，右眼先於案發前一年手術，術後正常，左眼則於案發前十二日即八
    十六年五月十日在台中市視保眼科中心接受白內障手術，術後之同年月廿日接受
    視力檢查，左眼視力可達○‧八，除據丙○○陳明外，另有該視保眼科中心之診
    斷證明書一紙在卷可稽（本院上更(一)字卷廿頁、原審卷卅六頁），足見丙○○左
    眼白內障手術後於案發當日已是健康正常，被告戊○○所辯丙○○左眼因一連串
    白內障手術，早已萎縮退化云云，核非事實。
三、被告戊○○於檢察官依傷害致重傷罪嫌提起公訴後，雖一再否認有出手毆打丙○○情事，但據其於案發後之八十六年七月廿三日檢察官首次偵訊時（按該案係丙○○直接具狀向檢察官提出告訴，非訴由警察機關移送），就其有無出手毆打丙○○一節，答稱：「：：：我是該大樓管理委員，因事發生糾紛，我們二人有互
    （相）打架，但我被他打的比較嚴重」等語（偵查卷十頁反面）核與丙○○之指
    訴已相合，再參諸證人乙○○、林慧茹案發後見丙○○左眼傷勢之上述證詞，
    被告及丙○○均有負傷之診斷書，及被告於原審猶主張傷及丙○○左眼，乃被其
    踢打下之正當防衛行為（原審卷五十五頁）各情以觀，則被告與丙○○間確曾發
    生互毆一節，已明如觀火，殆屬無疑，被告空言翻異其偵查中自白，無非卸責飾
    詞，自無可取。
四、證人丁○○於原審法院調查時雖證稱：「我車係在對面，我當時聽到透明大門有
    砰一聲，回頭看到丙○○在電梯旁邊透明大門一直踢戊○○。用腳踢時兩人又滾
    在一起，我看到戊○○人在地上，丙○○一直打戊○○，戊○○一直爬，一直滾
    ，我看到鐘在護著下陰部」、「沒有看到戊○○毆打丙○○」。於本院前審復結
    證：「他們二人沒有互相打架，踢戊○○之人年紀約五、六十歲，：：：戊○○
    背碰到門有六、七聲：：：有上來五、六次：：：我開始就看到了，我沒有進去
    勸架，因門反鎖，我沒辦法進去，我也沒有敲門讓我進去勸架，他們二人沒抱著
    翻滾，沒有看到丙○○摀住眼睛，亦沒有看到他眼睛有受傷，他手半插腰」等語
    。第查，丙○○之左眼眼內虹彩脫出、人工水晶體移位、眼內容物暴出視保眼科
    中心見狀不能醫治，囑轉中國醫藥學院等情已敘述如上，其左眼受創甚鉅，豈有
    不摀住眼睛，猶手半插腰之理，又依據常情，戊○○背碰門六、七次，倒後上來
    五、六次，此乃二人互毆之現象，豈能謂無打架，且目睹他人互毆必超前敲門勸
    架，丁○○如有在場目睹被告二人互毆，豈有不上前敲門，進而勸架之理，足見
    丁○○所言，違乎常情，且與事實不符，自無可採。又丁○○所言不可採，已論
    斷如上，被告戊○○之辯護人雖請求履勘現場，查明丁○○當時站立位置是否可
    以從大門玻璃目睹大樓內鬥毆情形。然丁○○當時站立位置既無錄影存證，已無
    從勘驗丁○○當時係站於何角度，能否目睹大樓內打鬥情形，故該項請求勘驗，
    核無必要，附此說明。
五、按毀敗一目之視能者，謂重傷，刑法第十條第四項第一款定有明文。而刑法第十
    七條所稱「能預見」，係指加重結果之發生，依客觀情形，在一般人之通常觀念
    得能預見，而非出於偶然者而言。又雙眼乃人體甚為脆弱部位，揮拳猛擊他人眼
    睛，易致失明之重傷結果，此乃客觀上一般人之通常觀念所能預見。再被告主觀
    上雖無致丙○○於重傷其眼睛之故意，惟客觀上即非無此預見，猶揮拳猛擊丙○○左眼致急診無效失明，兩者顯有相當因果關係，難辭其責，又互毆乃係各其傷
    害犯意之行為，原無正當防可言，矧丙○○已年近七十歲之老者，被告則不到
    五十歲之中年，所稱因不敵而無力還手云云，亦悖常情。各核其所為，應成立刑
    法第二百七十七條第二項後段之傷害人之身體致重傷罪。原審判決論處被告戊○○傷害致重傷罪刑，固非無見，惟有罪判決書之事實，為適用法律之根據，而結
    果加重犯之成立，必須行為人對於結果之發生在客觀情形有預見之可能，否則即
    無適用之餘地，故應就此事實明白認定，詳細記載，始足為適用法律之準據，原
    判決事實欄並無該項加重結果之發生，在客觀上有無預見可能之認定及記載，亦
    未在理由內說明其認定之所憑，自有事實記載不明及理由欠備之違誤被告上訴意
    旨，仍執陳詞，否認犯罪，及檢察官上訴意旨，指摘原判有關被告戊○○部分，
    量刑失出，雖難謂有理由，但原判決該被告部分，既有可議，仍應撤銷改判。爰
    審酌被告素行、犯罪動機、手段、所生危害、犯後態度及迄未和解理賠等一切情
    狀，量處如主文第二項所示之刑，以示懲儆。
五、據上論斷，應依刑事訴訟法第三百六十九條第一項前段、第三百六十四條、第二
    百九十九條第一項前段，刑法第二百七十七條第二項後段，判決如主文。
本案經檢察官甲○○到庭執行職務。
中      華      民      國    八十九      年      十      月    十八    日
                              臺灣高等法院臺中分院刑事第二庭
                                    審判長法  官羅  禮  政
                                          法  官  蔡  聰  明
                                          法  官  陳  欣  安
右正本證明與原本無異。
如不服本判決應於收受送達後十日內向本院提出上訴書狀，其未敘述上訴之理由者並
得於提起上訴後十日內向本院補提理由書（均須按他造當事人之人數附繕本）。
                                          書記官    錫  彬
中      華      民      國    八十九      年      十      月   十九     日
                                                                        Ｋ


司法院資訊處製作；財團法人民間司法改革基金會備份。
